臺灣高等法院刑事判決　　　　　　　　 94年度上易字第789號
　上　訴　人
　即　被　告　甲○○
　選任辯護人　楊貴森律師
上列上訴人因詐欺案件，不服臺灣板橋地方法院93年度易字第
1205號，中華民國94年4月6日第一審判決（起訴案號：93年度偵
字第14065號），提起上訴，本院判決如下：
    主  文
原判決撤銷。
甲○○無罪。
    理  由
一、公訴意旨略以：上訴人即被告甲○○與陳王富枝同為臺北縣
    三重市○○路○段3號修德國民小學（下稱修德國小）教師，
    互有合會會員、會首關係，陳王富枝於92年8月27日因車禍
    受傷，又於92年10月初中風昏迷住院，而由陳王富枝亦任教
    於修德國小之子丙○○負責處理陳王富枝各合會收取會款及
    按月繳納會款之事。甲○○明知陳王富枝所參加以甲○○為
    會首之合會已於92年12月結束，乃基於意圖為自己不法所有
    之概括犯意，趁陳王富枝意識不清臥病之際，先於92年12
    月底至93年1月初某日，在修德國小內向丙○○詐稱：應繳
    交陳王富枝93年1月份合會會款新臺幣（下同）2萬元等語，
    致使丙○○陷於錯誤，返家告知其父乙○○，乙○○依此簽
    發陳王富枝為發票人，金額為2萬元，發票日期為93年1月1
    日，付款人為建華銀行三重分行之支票1張，丙○○即將之
    攜至修德國小交予甲○○。被告甲○○復承前概括犯意，於
    93年1月中旬某日，向丙○○詐稱：如寒假不來，叫伊先付
    會款等語，致丙○○再度陷於錯誤，再請乙○○開立陳王富
    枝為發票人，金額為2萬元，發票日期為93年2月1日，付款
    人為建華銀行三重分行之支票1張，丙○○攜至學校交予甲○○以做為2月份會款。因認被告犯有刑法第339條第1項之
    詐欺罪嫌。
二、按犯罪事實，應依證據認定之，無證據不得認定犯罪事實。
    又不能證明被告犯罪者，應諭知無罪之判決，刑事訴訟法第
    154條第2項、第301條第1項分別定有明文。再按告訴人之告
    訴，係以使被告受刑事訴追為目的，是其陳述是否與事實相
    符，仍應調查其他證據以資審認；另被害人之陳述倘尚有瑕
    疵，則在未究明前，即難遽採為論罪科刑之依據。認定犯罪
    事實應依證據，為刑事訴訟法所明定，故被告否認犯罪事實
    所持之辯解，縱屬不能成立，仍非有積極證據足以證明其犯
    罪行為，不能遽為有罪之認定。有最高法院30年上字第1831
    號、52年度台上字第1300號、61年台上字第3099號判例參照
    。且按在訴訟上用以證明事實之證據，須於通常一般之人均
    不致於有所懷疑，而得確信其為真實之程度者，始得據以為
    有罪之認定，倘其證明尚未達到此一程度，而有合理之懷疑
    性存在，致使無從為有罪之確信時，即應為無罪之判決，亦
    有最高法院76年台上字第4986號判例意旨亦可參照。
三、查被告與陳王富枝同為修德國小老師，陳王富枝曾參加被告
    所召集之如附表編號一所示之合會（下稱甲會），且均已得
    標，本應按月支付被告2萬元之死會會款至92年12月會期結
    束為止，而被告亦曾參加陳王富枝所召集如附表編號二（下
    稱乙會）及編號三（下稱丙會）之合會，其中乙會（僅參加
    1會）係於92年9月份得標，而丙會（參加2會）則分別於90
    年7月及91年11月得標。又陳王富枝曾於92年8月27日因車禍
    受傷，同年10月初再因中風昏迷住院，而丙○○於陳王富枝
    昏迷後，始接手處理陳王富枝之會款繳收事宜，被告曾於92
    年12月間某日丙○○向其索取甲會會單時，將會期誤載為「
    自90年元月1日始到『93』年12月底止」之會單交予丙○○
    。另系爭支票2張乃丙○○交予被告，再由被告存入自己銀
    行帳戶為交換提示，且均已兌現存入被告帳戶等情，業據被
    告供承不諱，核與告訴人乙○○之指訴及證人丙○○之證述
    相符，並有會期記載至92年12月底止之甲會會單（發查他字
    卷第25、52頁）、會期誤載至93年12月底止之會單（發查卷
    第6頁、發查他字卷第11、53頁）、乙會會單（偵字卷第11
    、17頁、發查他字卷第26、54至56頁）、丙會會單（偵字卷
    第15、16頁）、臺北市立中興醫院所開立關於陳王富枝住院
    、開刀之診斷證明書影本1紙（發查他字卷第24頁）及系爭
    支票2張正反面影本各1張（發查他字卷第11、12頁）等證物
    附卷可稽，此部分事實足以認定。合先說明。
四、公訴人認被告有前開詐欺犯行，係以被告之供述，乙○○、
    丙○○之指訴及互助會單、支票影本、陳王富枝之診斷證明
    書為所憑之證據。惟訊據被告甲○○否認有何連續詐欺取財
　　犯行，辯稱：伊並未於93年1月初及中旬分別對丙○○說：
    「應繳交93年1月份之合會會款2萬元」及「如果寒假不來學
    校，要不要先付會款」等語；伊係第一次當會首，所以在甲
    會會單時間上發生誤繕，嗣經其他會員反應業已更正補發，
    並均在更正後之會單加蓋其私章，且於交予丙○○時對其說
    明此部分乃屬誤繕；伊曾參與陳王富枝召集之乙會及如附表
    編號三所示合會，伊於92年9月3日標得乙會後，原本應得會
    款853,800元，伊當時有向丙○○表示要把丙會剩餘之92年9
    月及10月死會會款共8萬元直接從得標會款中扣抵，但丙○○卻多扣了1次4萬元，導致伊實際上僅拿到733,800元。之
    後伊曾向陳王富枝反應金額算錯了，但因陳王富枝後來中風
    住院，所以遲未歸還多扣的4萬元。嗣伊於93年1月間在學校
    裡，再次向丙○○詢問此筆4萬元要如何處理？丙○○始當
    場簽發發票人為陳王富枝，金額為2萬元，付款人為建華銀
    行三重分行，發票日期各為93年1月1日及2月1日之支票各1
    張（下稱系爭2張支票）予伊，伊當時以為是丙○○要歸還
    伊多扣的4萬元，所以就就收下來，主觀上並無不法所有之
    意圖等情。辯護人則為被告辯護稱：被告與陳王富枝間確有
    會款之糾紛存在，自難認定其有不法所有之意圖。況丙○○
    係主動向被告索取會單，與詐欺者均主動施詐術之情形不同
    。另丙○○先後交付各2萬元，與有爭執之會單並無直接因
    果關係，亦即非因會單而陷於錯誤等語。經查：
  (一)被告陳稱系爭2紙支票係丙○○在93年1月初同時交付（見本
    院94年7月13日訊問筆錄、原審簡字卷第19頁、偵查卷第21
    頁），惟丙○○則於原審證稱「這是在93年1月1日至3日間
    的某日，被告向我索取，我母親應該支付的會款，地點是在
    龍鳳樓的老師辦公室，然後我回家請我父親開第7頁的支票
    ，然後第二天拿到被告教室交給被告。然後在1月中旬，大
    約學期結束前，被告又問我2月份要不要來學校，要不要先
    支付，然後我就提前支付我母親的會錢給她，我就回家請我
    父親開第8頁支票，第2天一樣拿到被告教室交給他。」（原
    審卷第48頁），於本院亦陳稱「是不同時間給他的，第1張
    是93年1月初，確實哪一天我不記得，他跟我要會錢，我沒
    有我媽的票，我回去跟我爸爸拿票，簽名蓋章後，我填金額
    。第2張是被告要會錢，問我寒假要不要一起給，我回去拿
    票，在家寫好。」（見本院94年7月13日筆錄，另參見偵查
    卷第8頁），乙○○於原審亦陳稱2紙支票並非同時簽發（原
    審卷第55、56頁）。惟查系爭發票日93年1月1日之支票票號
    為716355號，發票日為93年2月1日之支票票號為716356號。
    2張支票為連號，衡之一般簽發支票之習慣，當係一本支票
    簿由上而下依序簽發，而不致有由中間抽出跳號簽發之情形
    ，因此，如丙○○所述屬實，則於93年1月初簽發716355號
    支票至所稱93年1月中旬簽發716356號支票間，應未另有簽
    發支票之情形，惟陳王富枝上開帳戶支票中，票號為716357
    號及716359號之2紙支票均於93年1月7日經持票人提示交換
    ，而該2紙支票之發票日均為93年1月1日，此有建華商業銀
    行94年8月16日函送之該2紙支票影本（附本院卷）、陳王富
    枝帳戶往來明細表1紙（原審卷第75頁）在卷可稽，則該
    716357號、716359號之2紙支票應均係在93年1月7日之前所
    簽發，惟其票號均在系爭716355號、716356號支票之後，則
    716356號支票亦應在93年1月7日之前即已簽發，而非在93年
    1月中旬始簽發，據此丙○○所稱該716356號支票係在93年1
    月中旬始簽發，顯與事實不符，其指述不無瑕疵，而被告所
    辯2紙支票係同時交付一節，即堪採信。丙○○、乙○○此
    部分所述與事實不符，自難據以為不利於被告之認定。
  (二)系爭甲會會期始於90年1月1日，會員有36名，因此，會期應
    至92年12月止，被告交付丙○○之會單上記載到93年12月底
    止，顯然係誤載，被告稱其後經會員反應，已更正補發，並
    在更正之會單上加蓋私章等情，此由被告於偵查中所提出更
    正後之會單，其上已蓋有私章（發查他字卷第25頁），足認
    其所述為真實。而被告於92年12月間將原誤繕之會單交付丙○○，是否係基於詐欺之犯意及是否可能使丙○○、甚至乙○○陷於錯誤而繼續按月交付會款？經查被告交付予丙○○
    ，於會期記載為「到九十三年十二月底止」之會單上，其會
    員仍為36名，亦載會期自90年1月1日始，每月底開標等情。
    據此已足以推算所載會期至93年12月底止係錯誤，且該會單
    下欄收據聯又載：「中華民國92年9月3日王美鈴（先生，小
    姐，老師）以新臺幣700元得標死會32個，活會（扣掉自己1
    會），還餘3個會」等情，既載「92年9月3日得標，還餘3個
    月」，則亦足認係至92年12月止。查丙○○亦為修德國小教
    師，乙○○亦具大專之教育程度，依其等之知識程度，焉可
    能於收受該會單後，僅因其上所載「到93年12月底止」，即
    不探究其他內容，而誤信確係至93年12月底止，且如謂被告
    有以此詐欺取財之意圖，則其即應反覆每月施詐至93年12月
    ，長達1年之久，其豈能不考慮丙○○於其間無論就會單內
    容或與其他會員間之互動，均可能輕易發覺該合會之截止日
    期有誤及其施詐，是以被告交付該會單即認被告有施詐之行
    為及犯意，核與常理不符，因此，亦難據為不利於被告之認
    定。
  (三)被告就對丙○○為何會交付系爭2張支票予伊之問題，於警
    詢時稱：「因陳王富枝之前有欠我4萬元之會款，所以我認
    為丙○○拿2張票是要歸還該會款」（發查他字卷第4頁）、
    偵訊時亦稱：「93年1月，丙○○1次拿2張各2萬元的支票給
    我，上面日期不同，我以為就是9月初欠的4萬元，我是同一
    天將該2張支票存入」（偵字卷第20至21頁），於原審法院
    簡易程序期日訊問時又稱：「陳王富枝後來確實有打電話給
    我，她問我會錢到底怎麼回事，我說會錢有出入要說清楚，
    她說她會回去查清楚，我說等妳查完之後再告訴我，之後丙○○拿支票給我時，我就以為他們已經算清楚了，要還給我
    4萬元，所以我就收下」（原審簡字卷第21頁），於原審審
    理時稱：「（丙○○拿支票給你，有無對妳說什麼？）我有
    問他以前的4萬元如何處理，丙○○當時就馬上當場開支票
    給我」、「（妳之前說妳與丙○○就會款金額部分有爭執，
    為何丙○○會主動把票給妳？）因為我一直跟他要，一直爭
    執中」（原審易字卷第85頁）。綜上，足見被告自始即陳稱
    之前與陳王富枝間有4萬元之爭執，陳王富枝應再給付4萬元
    ，系爭2紙支票即係為此而給付等情。而丙○○及乙○○於
    偵查、原審中稱因被告得標給813,800元。至於為何少給4萬
    元，係陳王富枝算的，其等不清楚等語（發查他字卷第32頁
    ），丙○○於偵查中亦陳稱於92年9月3日交付會款後，被告
    向伊表示伊多收8萬元，嗣由其母陳王富枝打電話給被告等
    情（偵字卷第7頁）。另查丙○○於偵訊時證稱：「我是依
    照我母親的指示，向其他人收取會款，並交付會款給被告，
    我所提出來的互助會單（按即偵字卷第11頁之會單）收據欄
    中較粗的黑色筆字都是我母親所寫，包括85萬減死會4萬餘
    813,800元的計算數字都是我母親所寫」（偵字卷第7頁），
    於原審審理時證稱：「當時我母親告訴我，被告以853,800
    元整得標，扣除死會2會4萬元，所以總數要給她813,800元
    整」（原審易字卷第45頁）等語。又被告另陳稱：伊一開始
    就只有拿到813,800元，後來因為想把丙會所餘死會會款一
    併扣抵，所以又當場數了8萬元現金給丙○○，故實際上伊
    僅取得733,800元，亦即丙會之9月份死會會款被多扣了一次
    等語，丙○○於於原審審理時則稱：「（這個3萬元的會被
    告是何時得標？）92年9月1日」、「（這個會最後有無與被
    告結算清楚？）有，但是隔了10天以後，被告又來找我，說
    我算錯，第二天我拿各會單給她看，然後她拿去計算，在背
    面寫上藍色筆跡的計算式，這些都是被告後來加的，然後說
    我多收他8萬元，當時我們2人有爭執，但是我非常確定，我
    有給她完整的數目，後來她坦承有可能是她還有其他的會她
    弄錯了，所以盡釋前嫌，所以我們92年10月到93年1月她跟
    我要會款，還有我交給她會款，交款情形都很正常」（原審
    易字卷第53頁）。此外對於雙方就會款之支付、計算情形，
    亦據乙○○偵查中於93年9月27日具狀提出會單3紙，其上並
    載有雙方計算簽寫之情形可憑（見偵查卷第15、16、17頁）
    。綜上所述，則被告與陳王富枝確因會款之給付而有爭執等
    情，應可認定。至於被告所指陳王富枝應予給付4萬元一節
    是否有理，要屬民事糾紛，縱其民事主張為無理由，然其基
    於此一認知而向丙○○收取系爭2紙支票，即難認主觀上具
    有詐欺罪之不法所有意圖。
五、綜上所述，本件尚無確切證據足認被告有公訴意旨所指之詐
    欺犯行，揆之前開判例意旨，被告之犯罪尚屬不能證明，原
    判決認被告已成立犯罪，而予論罪科刑，自有未合。被告上
    訴指摘原判決不當，為有理由，應由本院將原判決撤銷，依
    法為無罪之諭知。
據上論斷，應依刑事訴訟法第369條第1項前段、第364條、第301
條第1項，判決如主文。
本案經檢察官蔡薰慧到庭執行職務。
中　　華　　民　　國　　94　　年　　10　　月　　18　　日
　　　　　　　　　刑事第十五庭審判長法　官  蔡永昌
　　　　　　　　　　　　　　　　　  法　官  陳榮和
　　　　　　　　　　　　　　　　　  法　官  蔡國在
以上正本證明與原本無異。
不得上訴。
                                    書記官  耿鳳君
中　　華　　民　　國　　94　　年　　10　　月　　19　　日
附表：
┌──┬────┬───────┬───────┬────────────┐
│編號│  會首  │  會期及人數  │  標法及標金  │ 　 相關得標情形      　│
├──┼────┼───────┼───────┼────────────┤
│ 一 │甲○○  │90年1 日1 起至│內標制，每會標│陳王富枝參加2會，於92年9│
│    │        │92年12月底止，│金1 萬元。    │月之前均已得標。        │
│    │        │共36人。      │              │                        │
├──┼────┼───────┼───────┼────────────┤
│ 二 │陳王富枝│91年1 月起至93│內標制，每會標│甲○○參加1 會，業於92年│
│    │        │年6 月止，共30│金3萬元。     │9月 份得標。            │
│    │        │人。          │              │                        │
├──┼────┼───────┼───────┼────────────┤
│ 三 │陳王富枝│89年5 月起至92│內標制，每會標│甲○○參加2 會，分別於90│
│    │        │年10月止，共42│金2萬元。     │年7月及91年11月得標。   │
│    │        │人。          │              │                        │
└──┴────┴───────┴───────┴────────────┘
